【裁判字號】    96,上,889
【裁判日期】    970318
【裁判案由】    拆屋還地等
【裁判全文】
臺灣高等法院民事判決                   96年度上字第889號
上  訴  人  己○○
            戊○○○
            丁○○
            乙○○
            甲○○
共      同
訴訟代理人  齊彥良律師
被 上訴 人  丙○○
訴訟代理人  秦玉坤律師
上列當事人間請求拆屋還地等事件，上訴人對於中華民國96年7
月31日臺灣臺北地方法院95年度重訴字第659號第一審判決提起
上訴，本院於97年3月4日言詞辯論終結，判決如下：
    主        文
原判決關於命上訴人己○○給付之金額，超過新臺幣壹拾肆萬肆
仟參佰陸拾壹元，及自民國九十五年七月二十六日起至騰空返還
如所附土地複丈成果圖所示編號D部分之土地之日止，按月給付
新臺幣貳仟參佰伍拾柒元部分，及該部分假執行之宣告，暨訴訟
費用之裁判（除確定部分外）均廢棄。
上廢棄部分，被上訴人在第一審之訴及假執行之聲請均駁回。
其餘上訴駁回。
第一審（除確定部分外）、第二審訴訟費用由上訴人己○○負擔
百分之二十、戊○○○、丁○○負擔百分之二十九、乙○○負擔
百分之十八、甲○○負擔百分之三十二，餘由被上訴人負擔。
    事實及理由
一被上訴人起訴主張：伊於民國79年4月27日因繼承取得坐落臺
  北市○○區○○段3小段464、464-4地號土地（下合稱系爭土
  地，各筆土地稱X號土地）所有權，為系爭土地之所有權人。
  上訴人己○○、戊○○○、乙○○、甲○○（下稱己○○等4
  人），未經伊同意，於系爭土地上買受或繼承門牌號碼依序為
  臺北市○○區○○路333巷6弄7、9、11、13號之建物（下合稱
  系爭建物，各建物稱X號建物），分別占用系爭土地，其占用
  情形如所附土地複丈成果圖（下稱附圖）及附表一(2)-(5)欄，
  原審共同被告盧淑貞為己○○之妹、上訴人丁○○為戊○○○
  之配偶，分別設籍、居住於系爭7號、9號建物，而占用系爭土
  地。另己○○等4人無權占用伊所有系爭土地，受有相當於最
  高租金（土地申報總價年息10％）之利益，致伊受有損害，除
  乙○○於92年12月16日取得11號建物之事實上處分權，應給付
  自該日起至起訴前一日即95年5月22日止計2年5個月又7日之不
  當得利，其餘3人應給付自90年5月23日起至95年5月22日止計5
  年之不當得利，另己○○等4人均應自95年5月23日起至騰空返
  還占有部分土地之日止，按月給付不當得利，其總額、按月給
  付金額均詳如附表一(6)欄所示。爰依民法第767條、第179 條
  之規定，求為命上訴人己○○等4人，各將其所有建物占用系
  爭土地部分拆除，將各該占用土地騰空返還，暨給付不當得利
  總額及各自95年5月23日起至騰空各該部分土地之日止按月給
  付不當得利，其應拆除建物如附圖所示編號、面積、地號，應
  給付不當得利總額、按月給付不當得利金額，均詳如附表一(2)
  -(6)欄所示；另盧淑貞自如附圖所示D部分之7號建物遷出、上
  訴人丁○○自如附圖所示編號A、B及C部分之9號建物遷出之判
  決。
  對上訴人乙○○、甲○○（下稱乙○○等2人）之反訴則以：
  伊為系爭土地之所有權人，並於95年5月23日提起請求拆屋還
  地之本訴，上訴人乙○○等2人依序於92年12月16日、69年1月
  19日買受11、13號建物，成為事實上處分權人，前者於伊請求
  拆屋還地後，迄未主張具備時效取得地上權之要件，後者於伊
  請求拆屋還地後，方於95年11月20日主張具備時效取得地上權
  之要件，向地政事務所聲請就附圖I、J部分為地上權登記，均
  不得為地上權登記之請求；況其等無權占有系爭土地之始，即
  係基於使用借貸之意思，非基於行使地上權之意思，自不得請
  求確認地上權登記請求權存在等語，資為抗辯。
  上訴人己○○、丁○○、戊○○○（下稱己○○等3人）則以
  ：系爭建物原係日據時代日本人之藥廠及宿舍，日本人離台後
  為其先人所有，臺灣光復後，由陸軍裝甲兵旅司令部（下稱裝
  甲兵司令部）輾轉接手，作為營區等使用。裝甲兵司令部於42
  年間移防，遂將房舍配予官兵眷屬住宿，嗣陸續出售予伊等或
  前手，伊等就建物地上權，係由原日本製藥廠廠址及員工房舍
  延續而來，非屬無權占有。被上訴人自認於79年4月27日因繼
  承取得系爭土地之所有權，須證明其被繼承人取得系爭土地之
  正當權源，且其被繼承人生前未曾要求伊等拆屋還地，伊等占
  有系爭土地逾20年，已因時效取得地上權，雖未辦理登記，仍
  非屬無權占有人。又被上訴人請求伊等拆屋還地係屬權利濫用
  ，所請求之不當得利金額明顯過高云云，資為抗辯。
  上訴人乙○○等2人以：伊等分別所有11號、13號建物，均係
  向他人所購買，前手或前手之前手係由裝甲兵司令部發布命令
  配住，就系爭土地自有合法之占有權源，被上訴人請求伊等拆
  屋還地，即無理由云云，資為抗辯。
  上訴人乙○○等2人並反訴主張：11號建物係乙○○於92年12
  月16日向訴外人安有銀所購買，安有銀之11號建物早於50年8
  月15日前即設有門牌，並於53年3月間申裝電表，自50年8月起
  迄至本案起訴日止，已和平、公然、繼續占有使用系爭土地達
  45年之久，伊得主張所有之11號建物因時效經過依法取得地上
  權；另13號建物係甲○○於69年1月16日向訴外人黃寶林購買
  ，黃寶林則於68年9月向訴外人彭啟泰所購買，最遲自68年9月
  間迄起訴日止，系爭房屋業已和平、公然、繼續占有使用系爭
  土地達27年之久，亦已因時效取得地上權。爰求為確認甲○○
  、乙○○就被上訴人所有系爭土地依序如附圖所示編號I及J部
  分土地面積33平方公尺、如附圖所示編號G及H部分土地面積16
  平方公尺之地上權登記請求權存在，被上訴人應容忍甲○○、
  乙○○辦理地上權登記之判決。
二原審命己○○等4人，各將其所有建物占用系爭土地部分拆除
  ，將各該占用土地騰空返還，暨給付不當得利總額及各自95
  年5月23日起至騰空各該部分土地之日止按月給付不當得利，
  其應拆除建物如附圖所示編號、面積、地號，應給付不當得利
  總額、按月給付不當得利金額均詳如附表一(2)-(5)、(7)欄所示
  ；另上訴人丁○○自如附圖所示編號A、B及C部分之9號建物遷
  出，並駁回上訴人乙○○等2人之反訴，上訴人提起上訴，聲
  明：
  (一)原判決不利於上訴人等之部分均廢棄。
  (二)上廢棄部分，被上訴人於第一審之訴及假執行之聲請均請駁
    回。
  (三)確認上訴人乙○○就被上訴人所有系爭土地，如附圖所示編
    號G、H部分土地面積16平方公尺之地上權登記請求權存在，
    被上訴人應容忍上訴人乙○○辦理地上權登記。
  (四)確認上訴人甲○○就被上訴人所有系爭土地，如附圖所示編
    號I及J部分土地面積33平方公尺之地上權登記請求權存在，
    被上訴人應容忍上訴人甲○○辦理地上權登記。
  被上訴人則聲明：上訴駁回。
  〔原審共同被告盧淑貞就其敗訴部分（即自7號建物遷出部分
  ）未提起上訴而告確定；被上訴人就其請求之不當得利總額、
  按月給付金額，超過如附表一(7)欄所示部分，亦未提起上訴而
  敗訴確定〕。
三被上訴人主張前揭事實，提出自日據時代迄今之系爭土地謄本
  為證（原審卷(一)第6、123、193-207頁）。兩造就：(一)被上訴
  人於79年4月27日完成繼承登記，成為系爭土地之所有權人；
  於89年7月、93年1月就464及464-4號土地依序申報地價每平方
  公尺36,835元及37,935.2元、35,362.4元及36,387.2元；(二)己
  ○○等4人分別為7號、9號、11號、13號系爭建物之事實上處
  分權人；系爭建物占用系爭土地編號、面積，詳如附表一(2)-
  (5)欄所示；(三)上訴人丁○○為上訴人戊○○○之配偶，居住於
  9 號建物；(四)13號建物係上訴人甲○○於69年1月16日向黃寶
  林所購買，黃寶林則於68年9月向彭啟泰所購買；(五)11號建物
  係上訴人乙○○於92年12月16日向安有銀所購買；(六)上訴人甲
  ○○於95年11月20日主張依據民法第772條規定，就系爭土地
  已因時效經過依法取得地上權，向臺北市建成地政事務所申辦
  地上權登記，而為該所受理審查中；(七)上訴人乙○○迄未向地
  政機關申辦地上權登記等事實不爭執。
  (一)按「所有人對於無權占有或侵奪其所有物者，得請求返還之
    。對於妨害其所有權者，得請求除去之」，民法第767條前
    段、中段定有明文，另「當事人主張有利於己之事實者，就
    其事實有舉證之責任」，民事訴訟法第277條前段亦有明定
    。倘原告以無權占有為原因，提起請求返還所有物之訴，被
    告對原告就其物有所有權存在之事實無爭執，而僅以非無權
    占有為抗辯者，原告於被告無權占有之事實，無庸負舉證責
    任，被告應就其取得占有係有正當權源之事實證明之，如不
    能證明，則應認原告之請求為有理由。本件被上訴人主張其
    為系爭土地之所有權人，己○○等4人所有之系爭建物無權
    占有系爭土地詳如附圖及附表一(2)-(5)欄所示等情，提出系
    爭土地登記謄本為證，復經原審至現場履行勘驗，並囑託地
    政事務所測量屬實，有原審勘驗筆錄、附圖可稽（原審卷(一)
    第70-71、107-108頁）。上訴人雖抗辯其等有占有系爭土地
    之正當權源，為被上訴人所否認，依上開說明，自應由上訴
    人就其占有之正當權源存在負舉證之責。
  (二)上訴人己○○等3人雖辯稱系爭建物原係日據時代日本人之
    藥廠及宿舍，日本人離台後為其先人所有，臺灣光復後，由
    裝甲兵司令部輾轉接手，作為營區等使用。裝甲兵司令部於
    42年間移防，遂將房舍配予官兵眷屬住宿，嗣陸續出售予其
    等或前手，系爭建物既係由原日本製藥廠廠址及員工房舍延
    續而來，非屬無權占有云云；上訴人乙○○等2人亦稱其等
    所有11號、13號建物，均係向他人所購買，前手或前手之前
    手係由裝甲兵司令部發布命令配住，就系爭土地自有合法之
    占有權源等語。查被上訴人雖於79年4月27日取得系爭土地
    之所有權，惟係基於繼承原因取得，原因發生日期為74年3
    月15日，其中464-4號土地係於69年5月29日分割自464號土
    地，464號土地在66年7月6日重測前為臺北市○○區○路段
    289-3地號，日據時代則為臺北市堀江町（嗣經臺灣省政府
    於42年間將之更改為「石路段」）289番-3地號，被上訴人
    之被繼承人楊慶豐（豊）早於日據時代昭和14年即民國28
    年6月29日因賣買取得系爭土地之所有權，有系爭土地歷來
    謄本在卷可憑（原審卷(一)第6、123、194、200、202、203頁
    ），是依上訴人所辯縱系爭建物係日據時代日本人之藥廠、
    宿舍等屬實，仍須證明斯時系爭建物就被上訴人被繼承人所
    有之系爭土地有合法占用權源，乃上訴人迄未就此舉證以實
    其說。至卷附黃寶林及甲○○、彭啟泰及黃寶林之讓渡證書
    、裝甲兵司令部配住彭啟太宿舍函、乙○○及安有銀之房屋
    讓渡書、盧源茂及己○○之贈與同意書、戊○○○之9號建
    物課稅明細表、戊○○○及謝水蔣之不動產買賣契約書（原
    審卷(一)第31-34、105、187-190頁），僅能證明己○○等4人
    就系爭建物合法取得之證明，且有事實上處分權即有拆除權
    能（最高法院67年2月21日67年度第2次民事庭庭長會議決議
    「違章建築之讓與，雖因不能為移轉登記而不能為不動產所
    有權之讓與，但受讓人與讓與人間如無相反之約定，應認為
    讓與人已將該違章建築之事實上處分權讓與受讓人」參照）
    ，不能證明系爭建物有占用系爭土地之合法權源，上訴人等
    以其等各自合法受讓系爭建物，逕謂就系爭土地有合法占有
    之權源云云，自無可採。乙○○等2人另辯稱11號、13號建
    物屬於裝甲兵司令部之眷宅，對於被上訴人所有系爭土地，
    當有合法之占有權源云云。然原審向國防部陸軍司令部函查
    11號、13號建物是否為該部列管之眷舍，經該部95年7月12
    日邢節字第0950004091號函載：「主旨：有關貴院函詢臺北
    市○○路333巷6弄11、13號房舍是否為本部列管眷宅案‧‧
    ‧說明：二、經查，本部眷籍資料無列管旨揭眷宅‧‧‧」
    （原審卷(一)第103頁），顯見11號、13號建物無從證明為國
    防部陸軍司令部之眷舍，乙○○等2人以該等房屋係屬裝甲
    兵司令部之眷宅，對於系爭土地當有合法占有權源云云置辯
    ，自非可採。
  (三)己○○等3人另辯稱系爭土地為臺北市政府納入都市更新計
    畫之一環，有獎勵容積1.5倍之規定，系爭建物如遭拆除，
    都市計畫無法進行，亦無容積獎勵，被上訴人提起本件訴訟
    ，係屬權利濫用云云。然按「民法第148條係規定行使權利
    ，不得以損害他人為主要目的，若當事人行使權利，雖足使
    他人喪失利益，而茍非以損害他人為主要目的，即不在該條
    所定範圍之內‧‧‧」、「查權利之行使，是否以損害他人
    為主要目的，應就權利人因權利行使所能取得之利益，與他
    人及國家社會因其權利行使所受之損失，比較衡量以定之。
    倘其權利之行使，自己所得利益極少而他人及國家社會所受
    之損失甚大者，非不得視為以損害他人為主要目的，此乃權
    利社會化之基本內涵所必然之解釋」（最高法院45年台上字
    第105號、71年台上字第737號判例參照）。經查，被上訴人
    係基於所有物返還請求權之法律關係，請求上訴人拆除占用
    被上訴人所有系爭土地之違章建築，將系爭土地騰空返還被
    上訴人所有。核其權利之行使，不僅具有維護被上訴人本身
    權利之意義，亦有加速違章建築拆除進度，促進都市更新之
    附隨效果，縱無容積獎勵，對於都市生活環境之改善，仍具
    正面意義；己○○等3人謂「倘若系爭建物遭拆除，則都市
    計畫將無法進行，且無容積獎勵」，而辯稱被上訴人之請求
    有權利濫用情形云云，自屬無稽，即無足採。
  (四)上訴人又抗辯系爭建物占用系爭土地已逾20年，其等已因時
    效取得地上權，被上訴人不得請求拆屋還地云云。然按「因
    時效而取得地上權登記請求權者，不過有此請求權而已，在
    未依法登記為地上權人以前，仍不得據以對抗土地所有人而
    認其並非無權占有」，已據最高法院69年度第5次民事庭會
    議作成決議。己○○等3人之系爭7號、9號建物就系爭土地
    迄未完成地上權之登記，為其等自認在卷（原審卷(一)第183
    頁），其等既未依法登記為地上權人，揆諸上開說明，自不
    得據時效取得地上權對抗土地所有人而認其並非無權占有，
    己○○等3人辯稱其等因時效取得地上權，非無權占有云云
    ，自無可採。另「占有人因時效而取得地上權登記請求權者
    ，以已具備時效取得地上權之要件，向該管地政機關請求為
    地上權登記，如經地政機關受理，則受訴法院即應就占有人
    是否具備時效取得地上權之要件，為實體上裁判。本院六十
    九年度第五次民事庭會議決議應予補充」，亦據最高法院80
    年度第2次民事庭會議作成決議，而上訴人乙○○並未以已
    具備時效取得地上權之要件，向該管地政機關請求為地上權
    登記，則依前開最高法院69年度第5次民事庭會議決議，乙
    ○○亦不以時效取得地上權為由對抗被上訴人而認其非無權
    占有。再上訴人甲○○雖於95年11月20日以已具備時效取得
    地上權之要件，向該管地政機關臺北市建成地政事務所（下
    稱建成地政所）請求為地上權登記，並經建成地政所受理在
    案，有申請登記案件收據在卷可參（原審卷(一)第234頁），
    惟「因時效而取得地上權登記請求權者，不過有此請求權而
    已，在未依法登記為地上權人以前，仍不得據以對抗土地所
    有人而認其並非無權占有，經本院六十九年度第五次民事庭
    會議決議在案。又占有人因時效而取得地上權登記請求權者
    ，以已具備時效取得之要件，向該管地政機關聲請為地上權
    登記，如經地政機關受理，則受訴法院即應就占有人是否具
    備時效取得地上權之要件，為實體上裁判，固亦經本院八十
    年度第二次民事庭會議決議補充。惟該決議旨在說明占有人
    如在土地所有人訴請拆屋還地之前，已主張具備時效取得之
    要件，得請求登記為地上權人者，法院即應就占有人是否具
    備時效取得地上權之要件，為實體上裁判」（最高法院87年
    度台上字第3081號判決意旨參照），本件上訴人甲○○在被
    上訴人於95年5月23日起訴後（原審卷(一)第3頁），始於95年
    11月20日向建成地政所以時效取得為由申請為地上權之登記
    ，依上開說明，仍不能以地上權人之地位對被上訴人主張非
    無權占有系爭土地。以上，上訴人辯稱其等已因時效取得地
    上權，甲○○另稱其已向地政機關為地上權登記之申請，均
    非無權占有云云，皆無可取。己○○等4人之建物，既係無
    權占有被上訴人所有系爭土地，則被上訴人本於所有物返還
    請求權之法律關係，請求其等4人拆除系爭建物，將土地返
    還被上訴人，其建物門牌、占用附圖編號、面積、占用之地
    號等詳如附表一(2)-(5)欄所示，另丁○○自9號建物遷出，自
    屬有據。
  (五)另按「無法律上之原因而受利益，致他人受損害者，應返還
    其利益」，民法第179條前段定有明文。又「依不當得利之
    法則請求返還不當得利，以無法律上之原因而受利益，致他
    人受有損害為其要件，故其得請求返還之範圍，應以對方所
    受之利益為度，非以請求人所受損害若干為準，無權占有他
    人土地，可能獲得相當於租金之利益為社會通常之觀念，是
    被上訴人抗辯其占有系爭土地所得之利益，僅相當於法定最
    高限額租金之數額，尚屬可採」，最高法院著有61年台上字
    第1695號判例，則被上訴人請求己○○等4人給付相當於租
    金之不當得利，固屬有據。然被上訴人主張除乙○○係於92
    年12月16日取得11號建物，僅請求自該日至起訴前1日之租
    金相當於租金之不當得利，其餘3人請求起訴前5年內之不當
    得利，並均自起訴日即95年5月23日起按月給付相當於租金
    之不當得利云云，惟被上訴人於95年6月23日起訴時未將己
    ○○列為被告，係於95年7月26日提出民事追加被告狀時，
    方將己○○列為被告（原審卷(一)第104頁），是被上訴人僅
    得請求己○○自90年7月26日起至95年7月25日之不當得利，
    及自95年7月26日起按月給付不當得利。本院審酌系爭土地
    之地目為建地，坐落於臺北市○○路與西園路二段之間，鄰
    近設有臺北市雙園國小、萬華國中、華江高中等學校，但附
    近多為老舊社區、充斥違章建築等情，有簡圖、照片等可考
    （原審卷(一)第136、171-175頁），認被上訴人所受相當租金
    之損害，以占用土地每平方公尺申報地價週年利率4％計算
    為宜。再464、464-4號土地89年7月、93年1日之申報地價如
    附表二「註」所示，有系爭土地地價謄本可考（原審卷(一)第
    6、124 -125頁）。依上開資料，本院認定被上訴人請求己
    ○○等4人給付不當得利年之總額、按月給付之金額，各如
    附表一(8)欄所示，其起迄時間、計算式（元以下四捨五入）
    等詳如附表二所示。又附表二(8)-1欄所示計算被上訴人請求
    戊○○○、乙○○、甲○○給付之不當得利總額雖較原審認
    定之如附表一(7)-1欄所示者為高，然被上訴人就其原審敗訴
    部分未提起上訴，是被上訴人得請求戊○○○、乙○○、甲
    ○○給付之不當得利總額仍以原審認定之如附表一(7)-1欄所
    示者為限。
四上訴人乙○○等2人提起反訴主張之前揭事實，固提出其等合
  法取得11號、13號建物之相關資料即黃寶林及甲○○、彭啟泰
  及黃寶林之讓渡證書、裝甲兵司令部配住彭啟太宿舍函、乙○
  ○及安有銀之房屋讓渡書、建成地政所申請登記案件收據等件
  為證，惟「因時效而取得地上權登記請求權者，不過有此請求
  權而已，在未依法登記為地上權人以前，仍不得據以對抗土地
  所有人而認其並非無權占有，經本院六十九年度第五次民事庭
  會議決議在案。又占有人因時效而取得地上權登記請求權者，
  以已具備時效取得之要件，向該管地政機關聲請為地上權登記
  ，如經地政機關受理，則受訴法院即應就占有人是否具備時效
  取得地上權之要件，為實體上裁判，固亦經本院八十年度第二
  次民事庭會議決議補充。惟該決議旨在說明占有人如在土地所
  有人訴請拆屋還地之前，已主張具備時效取得之要件，得請求
  登記為地上權人者，法院即應就占有人是否具備時效取得地上
  權之要件，為實體上裁判」，已如上述。依上開決議、判決意
  旨，即占有人因時效取得地上權登記請求權，向該管地政機關
  請求為地上權登記，經地政機關受理，受訴法院應就占有人是
  否具備時效取得地上權之要件為實體上裁判者，須以占有人於
  土地所有權人請求拆屋還地前，以具備時效取得地上權之要件
  為由，向地政機關請求登記為地上權人為前提。乙○○未向建
  成地政所申請時效取得地上權登記，甲○○雖為是項登記之申
  請，然係於被上訴人於95年5月23日提起本件拆屋還地後之95
  年11月20日始向建成地政所申請時效取得地上權登記，均如上
  述，況乙○○等2人係於96年1月4日提起反訴，請求確認乙○
  ○就附圖所示編號G、H面積16平方公尺、甲○○就附圖所示編
  號I、J面積33平方公尺之地上權登記請求權存在，被上訴人應
  容忍其等2人辦理地上權登記云云（原審卷(一)第219、230-231
  頁），顯然乙○○等2人於被訴拆屋還地後，於96年1月4日方
  提起確認地上權登記請求權存在事件之反訴，揆諸上開說明，
  於法自有未合，乙○○等2人之反訴，於法無據，應予駁回。
五綜上所述，被上訴人依民法第767條之規定，請求己○○等4人
  將其等無權占用系爭土地如附圖之系爭建物拆除，將該部分土
  地騰空返還被上訴人，並給付被上訴人不當得利總額，另己○
  ○自95年7月26日起，其餘3人自95年5月23日起，均至騰空返
  還各該部分土地之日止，按月給付被上訴人不當得利，其等應
  拆除之建物門牌、占用附圖編號、面積、占用地號、不當得利
  之總額、按月給付之金額，詳如附表一(2)-(5)、(8)欄所示；另
  丁○○自9號建物遷出，於法有據，應予准許，其逾上開範圍
  之請求，於法無據，應予駁回。上訴人乙○○等2人依民法第
  772 條之規定，請求確認上訴人乙○○、甲○○就被上訴人所
  有系爭土地，依序如附圖所示編號G、H部分土地面積16平方公
  尺、如附圖所示編號I及J部分土地面積33平方公尺之地上權登
  記請求權存在，被上訴人應容忍上訴人乙○○等2人辦理地上
  權登記，於法無據，應予駁回。原審命己○○給付不當得利超
  過144,361元，及自95年7月26日起按月給付2,357元部分，尚
  有未洽，己○○上訴意旨指摘此部分原判決不當，求予廢棄改
  判，為有理由，應由本院予以廢棄，改判如主文第二項所示。
  原審就前開被上訴人請求應准許部分、駁回上訴人乙○○等2
  人反訴部分，而為上訴人敗訴之判決，核無不合，上訴意旨指
  摘原判決此部分不當，求予廢棄改判，為無理由，應予駁回。
六本件因事證已臻明確，兩造其餘攻擊、防禦方法及所為之立證
  ，經審酌後認與判決之結果不生若何影響，無庸再逐一予以論
  列，合併敘明。
據上論結，本件上訴為一部有理由，一部無理由，依民事訴訟法
第450條、第449條第1項、第79條、第85條第1項前段，判決如主
文。
中    華    民    國    97    年    3     月    18    日
                    民事第十六庭
                        審判長法  官 沈方維
                              法  官 呂淑玲
                              法  官 湯美玉
正本係照原本作成。
如不服本判決，應於收受送達後20日內向本院提出上訴書狀，其
未表明上訴理由者，應於提出上訴後20日內向本院補提理由書狀
（均須按他造當事人之人數附繕本）上訴時應提出委任律師或具
有律師資格之人之委任狀；委任有律師資格者，另應附具律師資
格證書及釋明委任人與受任人有民事訴訟法第466條之1第1項但
書或第2項（詳附註）所定關係之釋明文書影本。
中    華    民    國    97    年    3     月    18    日
                              書記官 蕭進忠
附註：
民事訴訟法第466條之1（第1項、第2項）：
對於第二審判決上訴，上訴人應委任律師為訴訟代理人。但上訴
人或其他法定代理人具有律師資格者，不在此限。
上訴人之配偶、三親等內之血親、二親等內之姻親，或上訴人為
法人、中央或地方機關時，其所屬專任人員具有律師資格並經法
院認為適當者，亦得為第三審訴訟代理人。


司法院資訊處製作；財團法人民間司法改革基金會備份。
